【裁判字號】    92,上易,1862
【裁判日期】    920813
【裁判案由】    詐欺
【裁判全文】
臺灣高等法院刑事判決                          九十二年度上易字第一八六二號
    上  訴  人  臺灣桃園地方法院檢察署檢察官
    被      告  辰○○
右上訴人因被告詐欺案件，不服臺灣桃園地方法院九十一年度易緝字第四五號，中華
民國九十二年四月三十日第一審判決（起訴案號：臺灣桃園地方法院檢察署七十九年
度偵字第三六六一號）提起上訴，本院判決如左：
    主  文
上訴駁回。
    理  由
一、公訴意旨略以：被告辰○○與戊○○（業經臺灣桃園地方法院於民國（下同）八
    十一年三月七日以八十年度易緝字第三五號判決無罪確定）共同意圖為自己不法
    之所有，明知已無支付能力，竟自七十五年起利用其擔任桃園縣平鎮鄉農會理事
    長身分之便，連續向鍾淑蓉、己○○等人詐借款項，達新臺幣（下同）一億一千
    九百二十餘萬元，迄交付之支票退票後，辰○○即逃匿避不見面，鍾淑蓉等人始
    知受騙，因認被告犯有刑法第三百三十九條第一項之詐欺取財罪嫌。
二、按犯罪事實應依證據認定之，無證據不得推定其犯罪事實，又不能證明被告犯罪
    者，應諭知無罪判決，刑事訴訟法第一百五十四條、第三百零一條第一項分別定
    有明文。次按刑法第三百三十九條第一項詐欺罪之成立，以意圖為自己獲第三人
    不法所有，以詐術使人將本人獲第三人之物交付為要件，所謂以詐術使人交付，
    必須被詐欺人因其詐術而陷於錯誤，若其所用方法，不能認為詐術，亦不致使人
    陷於錯誤，即不構成該罪（最高法院四十六年臺上字第二六○號判例意旨參照）
    。至於債務人於債之關係成立後，如有未依債之本旨履行民事債務之情形，在一
    般社會經驗上可能之原因甚多，縱令是出於惡意不為履行，苟無足以證明其在債
    之關係發生時，自始即具有不法所有意圖之積極證據，亦僅能令負民事債務不履
    行之責任，尚不得據此推定債務人原有詐欺取財之犯意。
三、被告經合法通知而未到庭，據其先前供述，固承認確實積欠鍾淑蓉、丁○○、庚○○、黃新興、卯○○、丑○○、庚○○、壬○○、辛○○○、丙○○、乙○○
    、甲○○等人款項，然堅決否認有詐欺犯行，辯稱略以：「因為投資買房地或遭
    騙或失敗，因後來周轉不來，所以有些訂金也遭沒收，因為沒錢可付給債權人，
    只好離開臺灣」等語。經查：
(一)、被告前因無法解決積欠債務而於七十九年六月二日搭機離臺，迄九十一年三月十
    九日始返國乙節，業經被告供承在卷，並有出入境紀錄在卷可查，此部分之自白
    應與事實相符。自被害人丁○○、庚○○在原審指稱：「七十幾年有借錢給被告
    ，當時被告是代書，也是平鎮農會的理事長。伊等在中壢地政事務所上班，被告
    因業務關係，常常會到地政事務所來，被告說他要去買土地，所以向伊借錢，有
    算利息，是向伊二人跟鍾淑蓉、庚○○等人合借，被告他開了一張本票給伊做憑
    證，印象中出借的款項是一次就拿出來」等語。被害人黃新興則稱：「跟被告是
    朋友關係，記得被告擔任理事長時，連續來借了好幾次，當時被告沒有說借錢要
    做什麼，就只是說他缺錢，被告在三年內陸續跟我借了一千多萬元，他有付給我
    一點利息，因為和被告感情好也信任他，故雖然在被告已經有七百萬本金未還時
    還是願意再借他三百萬元」等語。再參照被害人鍾淑蓉於七十九年六月九日法務
    部調查局桃園縣調查站調查中指稱：「伊任職中壢地政事務所，被告當時為平鎮
    農會理事長兼代書，因業務關係認識被告，被告因生意需要，自七十五年開始即
    以二分利向伊及中壢地政事務所內同事借貸，五月中旬向辰○○夫妻要求償還借
    款，但渠等一再推託，一直到六月六日被告所開一百萬元支票退票，欲找其理論
    才發現辰○○及三名子女已經在六月二日搭機潛逃出境，顯然辰○○夫妻早有預
    謀惡性詐欺」等語，而債權人調查結果一覽表中之鍾純英、賴鄧義清、丙○○、
    癸○○、丁○○、庚○○、己○○等人均於臺灣桃園地方法院八十年度易緝字第
    三五號戊○○詐欺案件審理中陳稱：「被告自七十五年間陸續以簽發票據並支付
    一分半或二分利息向彼等借貸，被告在潛逃前均有付利息」等語，則從以上之被
    害人陳述可得知被告在向彼等借款當時，彼等對於被告借款是用來投資房地產等
    相關事業，且被告需要金錢周轉等情均有所知悉，因被告在七十九年六月二日不
    告而別，彼等乃懷疑被告是否自始即有詐騙之嫌，並未指訴被告於借款當時有何
    施用詐術之行為，公訴人復未提出證據證明被告在七十五年之時已經有詐欺之犯
    意，僅憑被告事後債務不履行之事實，即推論被告與被害人借款當時即明知無法
    償還仍蓄意詐騙被害人，尚嫌速斷。
(二)、被害人壬○○陳稱：「被告是伊堂哥的兒子，本業是代書，同時也是平鎮農會理
    事長，因七十七年被告跟伊買了一塊地，總價款二百三十萬，被告先開了三十萬
    支票讓伊繳納增值稅，尾款二百萬，他就開了一張票，在票期未到前，被告向伊
    稱若不需要用到這筆錢，可否先給他週轉用以購買土地轉手賺差價，伊同意後，
    他就按期付息，迨支票快到期，被告就跟伊換票，直到七十九年伊要求被告將上
    開二百萬借款開成二張票，一張五十萬元，一張一百五十萬元，因為伊知道被告
    快破產了，但基於宗親之故不好意思跟他要，五十萬那張票期是在七九年五月，
    剛好就是在被告破產後一週左右到期」等語。足見被告向壬○○借款二百萬元部
    分，是被告向壬○○購地後，壬○○同意被告原本應支付之買賣價金尾款二百萬
    元可以暫緩付款充作借款，經原審訊問壬○○何以知道被告即將破產而仍願意讓
    被告暫緩付款，壬○○稱：「因為是宗親之故發覺被告夫妻失和，有點鬧分居，
    也因為他的調度有困難，所以軋票時有很多困難，因此即有被告將破產之警覺」
    等語。可見被害人壬○○在出借款項乃至於被告一再以換票延後票期之際，其對
    於被告之經濟狀況瞭若指掌。而債權人調查結果一覽表中的鍾陳榜、鍾陳田是被
    告之親叔叔，癸○○、寅○○、丑○○是被告之胞弟，卯○○是壬○○之胞兄，
    鍾陳義是壬○○之堂兄弟，鍾陳熀是鍾陳義之胞弟，子○○是伊胞兄，上開人士
    因為跟被告均係宗親關係，所以就有借一些錢給被告等情，並經被害人壬○○於
    原審訊問中陳述在卷（原審卷第一三五頁以下）。諸此足見被害人或為被告多年
    好友、或為宗親、或為長久業務往來之人，因被告告以願意支付利息借款供投資
    房地產等用，彼等方才出借款項，被害人在貸與款項當時對於借款有可能不獲償
    之風險理當有所評估，自難認被告有何施用詐術使被害人陷於錯誤而出借款項。
(三)、又證人丙○○、丁○○、甲○○、壬○○於本院調查中均證稱：「我們確實有借
    錢給被告，被告借錢是用來週轉，案發前都是有借有還，我們認為被告並沒有施
    用詐術來騙我們的錢」等語；證人即被告胞弟丑○○則證稱：「被告只是幫我保
    管我父親遺留下來的錢，因為當時我在讀大學，被告並沒有使用詐術」等語（本
    院九十二年七月二十一日訊問筆錄參照），益見被告並未施用詐術使上開人等陷
    於錯誤而交付金錢，自與刑法詐欺取財罪之構成要件不符。參以被害人鍾淑蓉、
    丁○○、庚○○、辛○○○於原審審理中均表示不願追究被告，鍾淑蓉、丁○○
    、庚○○更陳稱：「跟被告也是朋友一場，當初是因為被告走後，大家才發現財
    產跟現金都在他太太名下，對於他太太非常不諒解，不是針對被告，現在被告人
    也病了，身體也不好，我們希望哪一種方式對被告最好，就請法院處理，我們不
    願意追究被告，我們要原諒他，此事到此就結束了」等語。益見本件實係肇因於
    被告擔任農會理事長期間人脈豐沛，故大舉借款投資，然因房地景氣逐漸下滑且
    購地過程中糾紛頻生，造成資金頓滯，終不堪負擔而破產，而為一宗債務不履行
    之民事糾葛。
(四)、綜上所述，本件應係民事債務不履行之糾葛，要與刑法詐欺取財罪責無涉。此外
    ，復查無其他積極證據足資證明被告有公訴意旨所指之犯行，本院無從形成被告
    有罪之合理確信，原審同此見解，依法為被告無罪之諭知，核無違誤。檢察官上
    訴理由雖以：「被告共計借款一億一千九百二十餘萬元，迄未提出投資任何房地
    產之證明，其陳述是否可採，不無可疑；被害人中僅壬○○知悉被告案發前之經
    濟狀況，其餘人等無法確實評估風險，且被告於七十九年六月二日出境後即未歸
    ，且攜帶四百萬元及女兒出國生活與就學，直至九十一年三月十九日始回國，出
    國前一日猶仍向被害人等借貸，足見被告本無還款之意，原審遽為無罪判決，尚
    有未洽」等語，指摘原判決不當。惟查，自上開到庭債權人之證述可知，被告於
    案發前與之有借貸金錢週轉之長期合作關係，付息還款均正常，顯非明知已無資
    力猶仍向外告貸；至於被告出國前一日猶仍借款乙節（原審卷第三三頁），僅係
    被告之自白，並無其他補強證據可資佐證，況被告亦供稱：「因為出國前一日還
    要軋支票，向誰借、借多少我已忘記」等語（原審卷第三三頁），檢察官復未能
    提出其他積極證據以究明此部分自白之真實性，自不得僅憑此一自白即認定被告
    當時有詐欺意圖。綜上所陳，檢察官之上訴為無理由，自應予以駁回。
四、被告經合法通知而未到庭，有送達回證在卷可查，爰不待其陳述逕行判決，附此
    敘明。
據上論斷，應依刑事訴訟法第三百七十一條、第三百六十八條，判決如主文。
本案經檢察官王安明到庭執行職務。
中      華      民      國    九十二    年      八      月    十三    日
                              臺灣高等法院刑事第七庭
                                  審判長法  官 吳 啟 民
                                        法  官 林 瑞 斌
                                        法  官 施 俊 堯
右正本證明與原本無異。
不得上訴。
                                        書記官 陳 彥 蕖
中      華      民      國    九十二    年      八      月    十三    日


司法院資訊處製作；財團法人民間司法改革基金會備份。
